【裁判字號】    97,上,87
【裁判日期】    971216
【裁判案由】    損害賠償
【裁判全文】
臺灣高等法院臺南分院民事判決  97年度上字第87號
上訴人即原告  丙○○
訴訟 代 理人  乙○○
上訴人即被告  戊○○
              臺灣化學纖維股份有限公司
上 列  一 人
法定 代 理人  甲○○  住同上
訴訟 代 理人  丁○○  住台北市○○○路201號後棟5樓
上列當事人間請求損害賠償事件，兩造對於中華民國九十七年三
月二十日臺灣嘉義地方法院第一審判決（九十六年度重訴字第七
四號）均提起上訴，本院於九十七年十二月二日言詞辯論終結，
判決如下：
      主      文
原判決關於命上訴人臺灣化學纖維股份有限公司、戊○○連帶給
付上訴人丙○○超過新台幣佰零伍萬玖仟玖佰捌拾伍元本息部
分，暨訴訟費用（確定部分除外）之裁判均廢棄。
上廢棄部分，上訴人丙○○在第一審之訴駁回。
上訴人臺灣化學纖維股份有限公司、戊○○其餘上訴駁回。
上訴人丙○○之上訴駁回。
第一審（確定部分除外）、第二審訴訟費用，關於上訴人丙○○
上訴部分，由上訴人丙○○負擔；關於上訴人臺灣化學纖維股份
有限公司、戊○○上訴部分，由上訴人臺灣化學纖維股份有限公
司、戊○○連帶負擔。
      事  實  及  理  由
一、上訴人丙○○主張：被上訴人戊○○為被上訴人臺灣化學纖
    維股份有限公司（下稱臺化公司）之曳引車司機，於民國九
    十五年六月四日中午十二時十三分許，執行職務駕駛臺化公
    司所有車牌號碼K3-838號曳引車，牽引車牌號碼TC-96號無
    動力之拖車，沿嘉一五九線公路由嘉義市往嘉義縣新港鄉即
    由南往北方向行駛，途經嘉一五九線公路八．三公里處即該
    路與新港鄉○○路之交岔路口右轉彎時，疏未注意轉彎車應
    讓直行車先行，及注意車前狀況，隨時採取必要之安全措施
    ，致其駕駛之曳引車擦撞沿該路同向在後駛至交岔路口，由
    伊騎乘之車牌號碼PM3- 368號機車；伊因此受有右肱骨踝開
    放性骨折、右手肘皮膚缺損、左膝挫傷併後十字韌帶撕裂性
    骨折、左橈骨骨折、右足第２、３、４蹠骨骨折、前額撕裂
    傷、牙齒１顆斷裂、２顆動搖等傷害，戊○○肇事後並逃逸
    而去。刑事部分，戊○○因上揭業務過失傷害及肇事逃逸犯
    行，並經刑事法院分別判處拘役五十日及有期徒刑六月確定
    。伊因戊○○上開過失不法侵權行為，受有：醫療費用新
    台幣（下同）二十七萬五千三百九十六元、增加生活上支
    出三萬一千四百九十元（含醫療材料費五千四百九十元及看
    護費二萬六千元）、減少收入（即薪資）損失九十七萬五
    千元、減少勞動能力損失三百九十三萬四千九百零四元、
    精神慰撫金一百萬元等損害；臺化公司係戊○○之僱用人
    ，就戊○○因執行職務所為之不法侵害行為，應與戊○○同
    負連帶賠償責任，爰依侵權行為損害賠償法律關係提起本訴
    。原審判決臺化公司、戊○○應連帶給付部分固無不合，惟
    就伊請求臺化公司、戊○○再給付薪資損失七十七萬五千元
    ，及精神慰藉金五十萬元部分，為伊敗訴判決，則尚有未洽
    。並聲明：(一)原判決關於駁回下開第二項部分廢棄。(二)上廢
    棄部分，臺化公司、戊○○應再給付伊一百二十七萬五千元
    ，及自九十六年九月二十日起至清償日止，按週年利率百分
    之五計算之利息。(三)臺化公司、戊○○之上訴駁回。(四)第一
    、二審訴訟費用均由對造負擔（上訴人丙○○請求臺化公司
    、戊○○連帶給付逾上開金額部分、經原審為其敗訴判決後
    ，未據聲明不服，不在本院審理範圍）。
二、上訴人臺化公司、戊○○（下稱上訴人臺化公司等）則以：
    戊○○駕駛之曳引車已越過道路中線開始右轉動作，被上訴
    人丙○○即應禮讓戊○○車輛先行。本件事故之發生，係因
    丙○○超速行駛，且未注意車前狀況，及禮讓已開始右轉彎
    之戊○○曳引車先行，應由丙○○負完全過失責任，戊○○
    並未與有過失。退步言，縱認戊○○與有過失，惟丙○○之
    右手肘遺存運動障害，與本件車禍無關，且所受傷害並非無
    法痊癒，自未因此受有勞動能力減少之損害；其請求喪失勞
    動能力之期間算至六十五歲，亦於法不合。至於丙○○主張
    之每月薪資顯然過高，所請求之慰撫金亦屬過高。再者，丙
    ○○就本件事故之發生與有過失，此外並已領取強制汽車責
    任保險金三十九萬二千八百六十二元，均應予抵扣等情詞，
    資為抗辯；並聲明：(一)原判決不利於臺化公司、戊○○部分
    廢棄。(二)上廢棄部分，丙○○在第一審之訴駁回。(三)丙○○
    之上訴駁回。(四)第一、二審訴訟費用由丙○○負擔。
三、上訴人丙○○主張：上訴人戊○○係上訴人臺化公司之曳引
    車司機，於九十五年六月四日中午十二時十三分許，執行職
    務駕駛臺化公司所有車牌號碼K3-838號曳引車，牽引車牌號
    碼TC-96號無動力之拖車，沿嘉一五九線公路由嘉義市往嘉
    義縣新港鄉即由南往北方向行駛，途經嘉一五九線公路八．
    三公里處即該路與新港鄉○○路之交岔路口右轉彎時，因業
    務上過失，致其駕駛之曳引車擦撞沿該路同向在後駛至交岔
    路口，由伊騎乘之車牌號碼PM3- 368號機車；伊因此受有右
    肱骨踝開放性骨折、右手肘皮膚缺損、左膝挫傷併後十字韌
    帶撕裂性骨折、左橈骨骨折、右足第２、３、４蹠骨骨折、
    前額撕裂傷、牙齒１顆斷裂、２顆動搖等傷害，戊○○肇事
    後並逃逸而去。刑事部分，戊○○因上揭業務過失傷害及肇
    事逃逸犯行，並經刑事法院分別判處拘役五十日及有期徒刑
    六月確定等情，除據上訴人丙○○於原審提出而為上訴人臺
    化公司等所不爭之醫療費收據、診斷證明書等件（原審附民
    卷第五頁至第二一頁、第二四頁）為證外，並經本院依職權
    調取內附道路交通事故調查報告表、現場圖、及肇事車輛暨
    現場照片等件之本院九十六年度交上訴字第六九六號刑事警
    訊、偵審卷宗（內含嘉義地檢署九十五年度偵字第六六二三
    號、嘉義地院九十五年度交訴字第八三號卷）核閱無誤；即
    上訴人臺化公司等對於上訴人戊○○在上揭時地，因執行職
    務駕駛上開曳引車右轉彎時，與上訴人丙○○乘騎之機車發
    生車禍，上訴人丙○○並因此受傷之事實亦不爭執，堪信上
    訴人丙○○之上開主張為真實。
四、上訴人臺化公司等雖抗辯：本件事故之發生應由上訴人丙○
    ○負完全過失責任，上訴人戊○○並無過失云云；惟查：
（一）本件車禍肇事地點為嘉義縣新港鄉○○路之嘉一五九線公
      路八．三公里處，即北港路與中洋路之交岔路口；交岔路
      口內之北港路設有行人穿越線。嘉一五九線公路係南、北
      雙向二車道；北向車道之快車道寬三．八公尺，慢車道寬
      二公尺，快慢車道間並以白實線之「快慢車道分隔線」劃
      分快慢車道。本件事故發生後，事故現場並無機車刮地痕
      及車輛剎車痕；上訴人戊○○於肇事後逃逸，所駕駛之曳
      引車及無動力拖車並未留置在現場等情，此有道路交通事
      故現場圖、道路交通事故調查報告表(一)、(二)、交通事故現
      場照片在卷（參見刑事警詢卷第二十二頁、第二十三頁、
      第三十六頁，另行影印附於本審卷第九二頁至第一二０頁
      ）可按。其次，北港路之北向車道為劃分快慢車道之二車
      道，慢車道僅二公尺寬，此觀卷附現場照片（參見刑事一
      審卷第五三頁，照片影本參見本審卷第一一一頁）所示快
      慢車道間，係以一白實線分隔快慢車道，且距離路緣有二
      公尺以上之寬度，符合「道路交通標誌標線號誌設置規則
      」第一百八十三條之一「快慢車道分隔線」之定義，併卷
      附之「道路交通事故調查報告表(一)」（參見本審卷第一０
      四頁）亦載明系爭北港路快慢車道間之分道設施為「快慢
      車道分隔線」者至明。
（二）又上訴人戊○○於刑事案件之警詢中供陳：「我駕駛聯結
      車由嘉義市往新港鄉即由南往北方向，於一五九線八．三
      公里處路口向右轉彎行駛在汽車道上要進入中洋村；對方
      騎機車由南往北方向行駛在機車道與我同向。對方重機車
      速度很快，當時我駕駛K3-1838聯結車車頭大約佔機車道
      三分之一時，我看到對方從我右側很快的衝過去，我就立
      刻煞住車子，對方因此衝向右前方的鐵皮屋」等語（參見
      刑事案件之警詢卷第三頁，另行影印附於本審卷第九四頁
      ）。上訴人丙○○則供述：「我由嘉義市往新港鄉方向行
      駛在機車道，於事故地點時，在我左側汽車道上，有一輛
      由戊○○駕駛的聯結車與我同向，突然打了右轉方向燈之
      後就右轉彎，對方曳引車右前方保險桿撞到我的重機車，
      結果我就撞向右前方的牆壁」等語（參見刑事警詢卷第一
      一頁，另行影印附於本審卷第九八頁）。
（三）至於現場目擊證人李忠銘於刑事案件之警詢及刑事一審法
      院審理時則證述：「我有看到一輛自用聯結車由嘉義市往
      新港方向，行駛在汽車道上要右轉彎，然後我看到一輛重
      機車由嘉義市往新港方向行駛，一瞬間在我面前由左向右
      衝過去，因為車速很快所以我看不出顏色，我聽到一聲聲
      響後，我轉向那台自用聯結車，看見那台自用聯結車當時
      是停止不動」（參見刑事警詢卷第二─頁，另行影印附於
      本審卷第一０二頁）；「聯結車的車頭有越過行人穿越道
      ，已經開始轉彎，車頭還在北港路上，但是已經切到外側
      車道進入一點點。」等語（參見刑事一審卷第九五頁，另
      行影印附於本審卷第一三四頁）。
（四）此外，本件事故發生後，上訴人戊○○所駕駛曳引車之車
      頭右側，距離地面約五十至六十公分處之保險桿，遺留一
      道橫向刮痕；至於上訴人丙○○機車之車身左側，位於坐
      墊鑰匙孔處之條狀裝飾物亦有拉扯之撕裂痕，其高度約在
      五十至六十公分之間。上情，除有嘉義縣警察局民雄分局
      於九十六年一月三日，以嘉民警偵字第０九五００三八六
      一七號函檢送之照片附於刑事一審卷第五五頁至第五七頁
      （另行影印附於本審卷第一一五頁至第一二０頁）可參外
      ，並經證人即現場處理員警李建興於刑事一審法院審理時
      到場供證明確（參見刑事一審卷第八四頁至第八五頁─另
      行影印筆錄附於本審卷第一二七頁至第一二八頁）。
（五）綜參上開各情：本件車禍事故發生後，上訴人戊○○所駕
      駛聯結車雖未留置在現場，無法由肇事現場之狀況還原車
      輛肇事時之始未。惟依上訴人丙○○、上訴人戊○○與現
      場目擊證人李忠銘、員警李建興所為上開證述，相互參核
      結果，其等證述肇事情節，大致相吻合，而無太大出入；
      對照本件事故發生後，曳引車之車頭右側離地面高約五十
      至六十公分之保險桿處，新生一道橫向刮痕，恰與機車左
      側坐墊鑰匙孔處，遭拉扯撕裂之條狀裝飾物的高度相當等
      情以觀，堪信曳引車之車頭右側離地約五十至六十公分之
      保險桿上擦痕處，與機車左側坐墊鑰匙孔處之條狀裝飾物
      ，即係本件事故發生時，相互擦撞之處至明。基上，本件
      車禍發生之始末，係因上訴人戊○○駕駛牽引無動力拖車
      之曳引車，沿嘉一五八線公路之快車道由南往北方向行駛
      ，途經該路八．三公里與嘉義縣新港鄉○○路之交岔路口
      欲右轉彎時，當曳引車之車頭進入交岔路口開始右轉彎惟
      尚未完成之際，因見同向在後由丙○○騎乘之重機車沿該
      路之慢車道駛至，戊○○立即煞停曳引車，上訴人丙○○
      之重機車則因閃避不及，其機車左側坐墊鑰匙孔處之條狀
      裝飾物因而擦撞曳引車之車頭右側保險桿，機車並失控而
      往右前方之民宅鐵皮屋撞入者，應堪肯認。
（六）按汽車行駛時，駕駛人應注意車前狀況及兩車併行之間隔
      ，並隨時採取必要之安全措施。汽車行駛至交岔路口右轉
      彎時，應距交岔路口三十公尺前顯示方向燈或手勢，換入
      外側車道、右轉車道或慢車道，駛至路口後再行右轉。但
      由慢車道右轉彎時應於距交岔路口三十至六十公尺處，換
      入慢車道，道路交通安全規則第九十四條第三項、第一百
      零二條第一項第四款分別定有明文（交通部與內政部於九
      十五年六月三十日會銜修正發布之「道路交通安全規則」
      ，就上開條文並未修正）。查：
    (1)系爭肇事地點之嘉一五九線公路即北港路係南、北雙向二
      車道；北向車道之快車道寬三．八公尺，慢車道寬二公尺
      ，快慢車道間並以白實線之「快慢車道分隔線」劃分快慢
      車道者，已如上述。本件上訴人戊○○及上訴人丙○○於
      駕駛汽（機）車時，均應分別注意遵守上開規定；況本車
      禍事故發生當時天候為晴天、日間有自然光（現場處理員
      警誤勾【夜間有照明】欄）、路面乾燥、無缺陷、無障礙
      物、視距良好，有上開道路交通事故調查報告表(一)在卷（
      參見本審卷第一０四頁）可稽，客觀上並無渠等所不能注
      意之情事，應無疑義。上訴人戊○○於駕駛曳引車並牽引
      無動力之拖車沿北港路之快車道駛至交岔路口右轉彎時，
      疏未注意距交岔路口三十公尺前顯示方向燈或手勢，換入
      慢車道，駛至路口後再行右轉及注意兩車併行間隔之規定
      ；而上訴人丙○○亦疏未注意車前狀況，並隨時採取必要
      之安全措施規定，致釀事端；其二人均應就本件車禍事故
      之發生同負過失之責。
    (2)本件車禍肇事責任經刑事二審法院囑由中央警察大學鑑定
      結果雖認：「戊○○之曳引車欲於北港路與中洋路右轉往
      中洋路行駛時，未注意同向右後側機車優先道直行之上訴
      人丙○○機車，且未讓直行之機車先行，車頭占用機車優
      先道空間，而與丙○○機車碰撞，為肇事主因。」等語（
      參見刑事二審卷第九一頁，鑑定書影本附於原審重訴字
      卷第六一頁），惟鑑定書援引之道路交通安全規則第九十
      八條第一項第六款、第一百零二條第一項第七款規定，均
      屬於交通部與內政部於九十五年六月三十日會銜修正發布
      後之條文規定，與本件事故發生時應行遵循之原條文不同
      ，已難謂洽。參以上開鑑定書記述肇事現場之道路狀況為
      ：「北港路為雙向二快車道及二慢車道，中央為方向限制
      線」（參見刑事二審卷第八一頁，鑑定書影本附於原審重
      訴字卷第五一頁），然其鑑定結果竟認：「戊○○之曳
      引車頭占用機車優先道空間」等語，亦與本件事故現場之
      道路現狀不合，則上開鑑定結果即難逕予憑採。
    (3)雖然如此，本院審酌上訴人戊○○駕駛曳引車牽引無動力
      之拖車，沿北港路快車道由南往北方向行駛，途經系爭交
      岔路口右轉彎時，原應在交岔路口三十公尺前顯示方向燈
      或手勢，並換入慢車道，於駛至路口後再行右轉；且苟其
      確實遵守規定，當能避免本件車禍發生，足見其應負之注
      意程度較大。至於上訴人丙○○騎乘機車行經交岔路口時
      ，則應注意車前狀況及隨時採取必要之安全措施，其所負
      注意義務較抽象而廣泛，足認其所負注意程度較小等情狀
      ，認本件車禍事故之發生，應由上訴人戊○○負擔十分之
      七之過失責任，由上訴人丙○○負擔十分之三之過失責任
      ，核與實情相符，而堪肯認。上訴人臺化公司等抗辯：本
      件事故之發生，應由上訴人丙○○負完全過失責任云云，
      核係事後飾卸之詞，委不足採。
五、按因故意或過失，不法侵害他人之權利者，負損害賠償責任
    。不法侵害他人之身體或健康者，對於被害人因此喪失或減
    少勞動能力或增加生活上之需要時，應負損害賠償責任。又
    不法侵害他人之身體、健康、名譽、自由、信用、隱私、貞
    操，或不法侵害其他人格法益而情節重大者，被害人雖非財
    產上之損害，亦得請求賠償相當之金額，民法第一百八十四
    條第一項前段、第一百九十三條第一項、第一百九十五條第
    一項前段分別定有明文。次按慰藉金之賠償以人格權遭受侵
    害，使精神上受有痛苦為必要，至其核給之標準固與財產上
    損害之計算不同，惟非不可斟酌雙方身分、資力與加害程度
    ，及其他各種情形核定相當之數額（最高法院五十一年台上
    字第二二三號判例參照）。查：本件車禍之肇致，係因上訴
    人戊○○執行職務駕駛曳引車牽引無動力之拖車，沿北港路
    快車道由南往北方向行駛，途經系爭交岔路口右轉彎時，未
    在距交岔路口三十公尺前換入慢車道，於駛至路口後再行右
    轉；上訴人丙○○騎乘機車行經交岔路口時，未注意車前狀
    況及隨時採取必要之安全措施，致釀事端，其二人均應就本
    件車禍事故之發生同負過失之責。上訴人戊○○之過失行為
    與上訴人丙○○之過失行為，同係上訴人丙○○遭受上開傷
    害之原因行為，兩者間復有相當因果關係。上訴人丙○○主
    張上訴人臺化公司係上訴人戊○○之僱用人，應與上訴人戊
    ○○負連帶損害賠償責任者，核無不合。爰就上訴人丙○○
    請求之項目及金額逐次審酌於後：
（一）醫療費用二十七萬五千三百九十六元部分：
      上訴人丙○○主張因受上訴人戊○○過失傷害，支出必要
      醫療費用二十七萬五千三百九十六元者，除據其於原審提
      出而為上訴人臺化公司等不爭之醫療費用收據（參見原審
      附民卷第四頁至第二一頁）為證外，即上訴人臺化公司等
      對於上訴人丙○○支出上揭必要醫療費用之事實亦不爭執
      ，堪信為真實；上訴人丙○○此部分之請求，應予准許。
（二）增加生活上支出，合計共三萬一千四百九十元部分：
    (1)上訴人丙○○主張因本件事故支出食鹽水、紗布、棉棒等
      醫療物品共計五千四百九十元者，除據其提出而為上訴人
      臺化公司等所不爭之免用統一發票收據（參見原審附民卷
      第二八頁至第三四頁、重訴字卷第一五八頁至第一六三
      頁）為證外，即上訴人臺化公司等對於上訴人丙○○支出
      上揭費用之事實亦不爭執，堪信為真實；上訴人丙○○此
      部分之請求，應予准許。
    (2)看護費用二萬六千元部分：
      上訴人丙○○主張其因本件事故受有雙上肢及右下肢之骨
      折等傷害，於九十五年六月四日至九十五年六月二十九日
      住院期間，生活無法自理而僱用看護人員，並支出看護費
      用五萬元者，固據其於原審提出看護費用收據（參見原審
      附民卷第三五頁）為證，惟參照華濟醫院於九十六年八月
      十三日函覆意見認：「上訴人丙○○於上開住院期間，因
      雙上肢及右下肢之骨折及手術，行走困難，需仰賴他人照
      顧。但因其意識清楚，活動未完全受限，基本上不需二十
      四小時照顧。本院患者看護費用全日二千元，半日一千元
      」等情（參見原審重訴字第一００頁、第一七八頁），雖
      堪認上訴人丙○○於上揭住院二十六天期間內，因其受有
      雙上肢及右下肢之骨折及手術，行走困難之傷害，確有由
      他人從旁協助照料日常生活起居之看護必要。然其傷勢並
      非相當嚴重致完全失去活動能力，並無由他人全天候照護
      必要。是以上訴人丙○○請求看護費用，在以半日一千元
      計算，合計共二萬六千元範圍內，既為上訴人臺化公司等
      所不爭執（參見本審卷第九０頁），則上訴人丙○○請求
      此部分之增加生活上支出者，亦應予准許。
（三）薪資損失九十七萬五千元部分：
      上訴人丙○○主張其原係泥水師父，因本件事故發生，受
      有十九．五個月無法工作之損失，以每月薪資五萬元計算
      ，合計為九十七萬五千元部分等情，固據其於原審提出在
      職證明書及所得稅扣繳憑單（參見原審附民卷第二三頁，
      原審重訴字卷第五八頁）為證，惟為上訴人臺化公司等
      否認；查：
    (1)上訴人丙○○於九十五年度因任職嘉明企業社之薪資收入
      為二十五萬元乙情，有財政部臺灣省中區國稅局北港稽徵
      所於九十六年七月十一日，以中區國稅北港二字第０九六
      ０００九三三一號函檢附各類所得扣繳暨免扣繳憑單在卷
      （參見原審卷第六八頁）足憑；惟上訴人丙○○係自九十
      四年十一月起任職嘉明企業社擔任土木工程之泥水師乙情
      ，有上訴人丙○○於原審提出之在職證明書（參見原審附
      民卷第二三頁）可參，對照上訴人丙○○於九十五年六月
      四日因本件車禍事故受傷住院而無法工作以觀，堪認上訴
      人丙○○於九十五年度之薪資收入，實際僅為一月至五月
      止之薪資，則依此推算，上訴人丙○○之每月薪資應為五
      萬元者至明。
    (2)其次，上訴人丙○○於九十六年六月四日因右肱骨開放骨
      折，併軟組織及骨頭缺損，左橈尺股骨折及右足２、３、
      ４蹠骨骨折，左膝挫傷，至華濟醫院接受手術復位及內固
      定。九十五年七月六日至七月十五日因右肱骨傷口癒合不
      良，入院傷口治療。九十五年八月十日至九十五年八月十
      一日，因右肱骨內固定物斷裂入院治療，於隔日出院。九
      十五年七月十五日至八月九日骨折未癒，無法從事工作，
      九十五年八月十日至十一日住院，因其內固定物斷裂，接
      受石膏固定，可自行行走，無法搬運五十公斤重物者，此
      有該院九十六年八月十三日華（圖）字第九六０八一三０
      五號函、九十六年十月二日華（圖）字第九十六０九二六
      ０一號函在卷（見原審重訴字卷第一００頁、第一七八
      頁）足憑。至於上訴人丙○○再於九十五年十月三日至財
      團法人佛教慈濟綜合醫院大林分院（下稱慈濟醫院）就診
      ，該次檢查結果，其右側肱骨骨折術後尚未完全癒合，手
      肘活動度受限，應無法從事原先之工作，但右側肩關節及
      腕關節正常，且右臂肌力已恢復，應可從事活動度較小且
      不粗重之工作乙情，則有該院九十六年十一月十五日慈醫
      大林文字第０九六０００一九六０號函檢附病情說明書在
      卷（參見原審重訴字卷第一二頁、第一三頁）可憑。再
      者，上訴人丙○○另於九十五年十月十八日至慈濟醫院入
      院施行拔除鋼釘及清創，於同年月三十一日出院後，由門
      診追蹤，醫囑應持續復建治療者，並有上訴人丙○○於原
      審提出之「勞工保險傷病診斷書」在卷（參見原審附民卷
      第二四頁）可佐。此外，上訴人丙○○之右肱骨骨折經多
      次手術已癒合。右肱骨骨折療程已完全結束。但病患左膝
      前十字韌帶及後十字韌帶斷裂尚未處理，仍遺存左膝穩定
      度不良。若情況未改善須進行前十字韌帶重建手術。九十
      七年八月二十九日測量右手肘活動度十五度至八十度，與
      左手肘相比活動度減少約百分之五十；右手握力二十磅，
      左手握力三十三磅，力量減少約百分之三十三，病患應無
      法從事受傷前粗重之工作等情，亦有慈濟醫院於九十七年
      九月八日，以慈醫大林文字第０九七０００一五一四號函
      檢送之病情說明書存卷（參見本審卷第八一頁、第八二頁
      ）可稽。
    (3)綜參上情：上訴人丙○○自九十五年六月四日受傷後，迄
      至同年十月三日至慈濟醫院就診時止，其右側肱骨骨折術
      後尚未完全癒合，手肘活動度受限，無法從事原先工作。
      其後並於同年月十八日再次入院施行拔取鋼釘手術，於同
      年月三十一日出院，而經門診持續復健治療。綜此，上訴
      人丙○○自九十五年六月四日起至同年月十月三十一日止
      之五個月期間內，因傷而無法工作者，應堪肯認。至於上
      訴人丙○○自九十五年十一月一日起，其因傷所為診治之
      療程既已全部結束，雖其身體仍然遺存障害而無法從事原
      來工作，核係得否請求減少勞動能力之損害問題；然上訴
      人丙○○自療程結束時起，其右側肩關節及腕關節正常，
      且右臂肌力已恢復，可從事活動度較小且不粗重之工作者
      ，既經診治醫師鑑定後所為之專業意見，則上訴人丙○○
      即非不得重新投入工作。乃上訴人丙○○得工作而實際上
      不願工作，縱然因此而未取得薪資報酬，此等薪資減少之
      損失即與上訴人戊○○之上揭過失不法侵權行為間，並無
      相當因果關係。基上，上訴人丙○○因本件事故受傷而減
      少之薪資損失為二十五萬元（計算公式：50,000元【每月
      薪資】×5月＝250,000 元）。
（四）減少勞動能力之損失部分：
    (1)按身體或健康受侵害，而減少勞動能力者，其減少及殘存
      勞動能力之價值，不能以現有之收入為準，蓋現有收入每
      因特殊因素之存在而與實際所餘勞動能力不能相符，現有
      收入高者，一旦喪失其職位，未必能自他處獲得同一待遇
      ，故所謂減少及殘存勞動能力之價值，應以其能力在通常
      情形下可能取得之收入為標準，最高法院著有六十一年台
      上字第一九八七號判例可資參照。
    (2)上訴人丙○○因本件事故受有右肱骨踝開放性骨折、右手
      肘皮膚缺損、左膝挫傷併後十字韌帶撕裂性骨折、左橈骨
      骨折、右足第２、３、４蹠骨骨折、前額撕裂傷、牙齒１
       顆斷裂、２顆動搖等傷害；其於九十五年十月十八日再
      次入院施行拔除內固定支架及清創手術，並於同年月三十
      一日出院；其右手肘活動度三十五度至四十五度，肌力為
      五分，符合上肢機能障害之第九六項：「一上肢三大關節
      中，有一大關節遺存顯著運動障害」，無法恢復原來功能
      等情，此有慈濟醫院於九十六年八月十日，以慈醫大林文
      字第０九六０００一三八八號函檢送病情說明書在卷（參
      見原審重訴字卷第八十一頁、第八二頁）可參，對照上
      訴人丙○○於九十七年八月二十九日經慈濟醫院鑑定測量
      結果，其右手肘活動度十五度至八十度，與左手肘相比活
      動度減少約百分之五十；右手握力較左手握力，力量減少
      約百分之三十三，無法從事受傷之前粗重工作者，亦如上
      述，堪認上訴人丙○○之右手肘活動雖有改善，惟仍存在
      顯著運動障害，符合九十四年六月八日行政院金融監督管
      理委員會與交通部會銜修正發布之「強制汽車責任保險殘
      廢給付標準表」（下稱殘廢給付標準表）所示第九六項殘
      廢標準。其次，上訴人丙○○係七十五年五月二十三日出
      生，原在國立北港農工就讀兩學年，於九十四年十月三十
      一日辦理休學者，此有戶籍謄本及學生學籍卡在卷（原審
      重訴字卷第五六頁、第五七頁）可按；本院審酌上訴人
      丙○○於本件事故發生前，原係任職嘉明企業社擔任土木
      工程之泥水師，屬於勞力性質工作，同時參酌上訴人丙○
      ○於本件事故發生時甫滿二十歲，即因本件事故受傷，並
      遺存顯著運動障害及上開情狀，認上訴人丙○○因此減少
      之勞動能力，以百分之三十者，較符實情。
    (3)此外，上訴人丙○○於九十五年任職嘉明企業社擔任土木
      工程之泥水師五個月期間，合計領取二十五萬元薪資，折
      合每月薪資應為五萬元乙情，已如上述。惟上訴人丙○○
      所領之薪資收入，係其未受傷前之薪資，對照上訴人臺化
      公司提出，由行政院勞工委員會於九十六年五月八日勞職
      外字第０九六０五０三七０八號函發布之「就業服務法第
      四十七條規定雇主在國內辦理招募本國人從事第四十六條
      第一項第十款營造業工作之合理勞動條件薪資基準」所示
      ，其中泥水工平均月薪資為四萬五千八百八十一元，此有
      「薪資基準表」在卷（參見本審卷第二六頁）可參；堪認
      上訴人丙○○於九十五年度領取之薪資每月五萬元，顯然
      高出同行之薪資基準。本院審酌上訴人丙○○因傷而遺存
      顯著運動障害，致喪失原有職位後，顯然不易自他處獲得
      同一待遇，則上訴人丙○○所受勞動能力減少之薪資基準
      ，即應以從事同一行業泥水工之平均月薪資四萬五千八百
      八十一元，作為其計算減少勞動能力損害之基準，較符實
      情。則上訴人丙○○每月因傷而減少之勞動能力損失為一
      萬三千七百六十四元（計算公式：45,881元×30%＝13,7
      64元）（元以下四捨五入）。
    (4)至於上訴人丙○○於九十五年一月三日本件事故發生時，
      年滿二十歲。其因受傷自九十五年六月四日起至同年十月
      三十一日止之五個月期間內，因傷住院，完全無法工作，
      受有勞動能力完全喪失之薪資損失，已如上述。惟自九十
      五年十一月一日起，迄至依九十七年五月十四日修正公布
      勞動基準法第五十四條規定之強制退休年齡六十五歲時止
      ，尚有四十四年六月又二十三日，折合為五百三十四．七
      個月（計算至小數點以下一位數）之工作年齡。
    (5)基上，上訴人丙○○因本件事故受傷而減損勞動能力，迄
      至其年滿六十五歲退休前一日止，經依霍夫曼式計算法扣
      除期前利息後，得請求之勞動能力損失為三百八十七萬五
      千七百五十三元【月別5/12%複式霍夫曼計算法（第一個月
      不扣除中間利息），其計算式為：[13764*281.00000000（
      此為應受扶養534月之霍夫曼係數）+13764*0.70001*（28
      1.00000000-000.00000000）]=0000000（小數點以下四捨
      五入）】。
（五）精神慰藉金一百萬元部分：
      上訴人丙○○因受上訴人戊○○不法侵害身體法益，致受
      有右肱骨開放骨折，併軟組織及骨頭缺損，左橈尺股骨折
      及右足２、３、４蹠骨骨折，左膝挫傷等傷害，並遺存顯
      著運動障害而減損勞動能力，其據以請求精神慰藉金，於
      法並無不合。查：上訴人丙○○名下並無任何不動產或較
      高價值之動產；上訴人戊○○於九十五年度所得總額為九
      十四萬八千零四十二元，其名下現有一輛汽車及一筆投資
      ，財產總額為49,010元；至於上訴人臺化公司之資本額為
      五千五百二十四萬七千三百零二元等情，此有其等稅務電
      子閘門財產所得調件明細表在卷（參見原審重訴字卷第一
      五頁至第二０頁、第一一六頁）可佐。此外上訴人丙○○
      係國立北港農工肄業，戊○○則係國中畢業者，並為其二
      人於原審法院審理時相互自陳，且互不爭執，均堪信實。
      本院審酌上訴人丙○○因本件車禍受有如上傷害，經治療
      後仍遺存之身體障害，終生減損勞動能力，足見造成上訴
      人丙○○之傷害不小；並參酌上開兩造之身分、經濟能力
      等一切情狀，認上訴人丙○○請求精神慰藉金者，於五十
      萬元範圍內，尚稱適當，逾此則嫌過高。
（六）從而，上訴人丙○○得請求之金額，就醫療費用二十七
      萬五千三百九十六元、增加生活上支出三萬一千四百九
      十元（購買藥品五千四百九十元、看護費二萬六千元）、
      喪失勞動能力之薪資損失二十五萬元、減少勞動能力
      損失三百八十七萬五千七百五十三元、精神慰藉金五十
      萬元，合計共四百九十三萬二千六百三十九元 (275,396
      元＋31,490元＋250,000元＋3,875,753元＋500,000元＝
      4,932,639元），自屬有理由，應予准許。
六、再按損害之發生或擴大，被害人與有過失者，法院得減輕賠
    償金額或免除之，民法第二百十七條第一項定有明文。本件
    事故之發生，應由上訴人戊○○負十分之七，上訴人丙○○
    負十分之三之過失責任，已如上述；爰依法減輕上訴人臺化
    公司等連帶負擔之損害賠償金額十分之三。則上訴人臺化公
    司等應連帶賠償上訴人丙○○之金額為：三百四十五萬二千
    八百四十七元（4,932,639元×0.7＝3,452,847元）（元以
    下四捨五入）。
七、末按保險人依強制汽車責任保險法規定給付之保險金，視為
    加害人或被保險人損害賠償金額之一部分，加害人或被保險
    人受賠償請求時，得扣除之，強制汽車責任保險法第三十條
    定有明文。本件上訴人丙○○已依強制汽車責任保險法之規
    定，向強制汽車責任保險之保險人領取保險金三十九萬二千
    八百六十二元者，有上訴人丙○○提出而為上訴人臺化公司
    等所不爭之匯款通知單在卷（參見原審重訴字卷第五九頁
    、第六十頁、第一一二頁）可參；揆諸上開說明，上訴人丙
    ○○所受領之上開保險金三十九萬二千八百六十二元視為上
    訴人臺化公司等應連帶給付賠償額之一部分，此部分應與上
    訴人丙○○得請求給付之金額相抵銷而扣除，則上訴人丙○
    ○得請求之賠償金額，經扣除上開已領取之強制汽車責任保
    險金後之金額為三百零五萬九千九百八十五元（計算公式：
    3,452,847元－392,862元＝3,059,985元）。
八、綜上所述，上訴人丙○○本於侵權行為損害賠償請求權，請
    求上訴人臺化公司、戊○○負連帶損害賠償責任者，於三百
    零五萬九千九百八十五元，及自九十六年九月二十日（即上
    訴人丙○○於原審之「民事追加訴之聲明狀」繕本最後送達
    上訴人臺化公司之翌日─送達證書參見原審重訴字卷第一
    七０頁、第一七三頁）起至清償日止，按週年利率百分之五
    計算之利息範圍內為有理由，應予准許；逾此部分之請求，
    即非有據，應予駁回。
  (1)就上開應准許部分，原審命上訴人臺化公司等應如數連帶給
    付，於法並無不合，上訴人臺化公司等上訴意旨聲明廢棄改
    判，為無理由。
  (2)就上訴人丙○○請求之不應准許部分：原審判命上訴人臺
    化公司等連帶給付超過三百零五萬九千九百八十五元本息部
    分，自有可議，上訴人臺化公司等上訴意旨指摘原判決此部
    分為不當，求予廢棄改判，為有理由，爰由本院予以廢棄改
    判如主文第二項所示。至於就上訴人丙○○其餘請求而不
    應准許部分，原審為上訴人丙○○敗訴判決（確定部分除外
    ），經核於法並無不合，上訴人丙○○上訴意旨聲明廢棄改
    判，則為無理由，應予駁回。
九、本件事證已臻明確，兩造其餘攻擊防禦方法及舉證，亦均與
    判決結果不生影響，爰不一一論述。
十、據上論結，上訴人戊○○、臺化公司之上訴為一部有理由，
    一部無理由；上訴人丙○○之上訴則為無理由，依民事訴訟
    法第四百五十條、第四百四十九條第一項、第七十九條、第
    七十八條、第八十五條第二項，判決如主文。
中    華    民    國    97    年    12    月    16    日
                  民事第三庭    審判長法  官  陳  光  秀
                                      法  官  莊  俊  華
                                      法  官  李  文  賢
上為正本係照原本作成。
上訴人丙○○不得上訴。
上訴人臺灣化學纖維股份有限公司、戊○○如對本判決上訴，須
於判決送達後20日內向本院提出上訴狀，未表明上訴理由者，應
於上訴後20日內，向本院提出理由書（須附繕本）。依法須繳納
裁判費並應委任律師為訴訟代理人，始得上訴。
中    華    民    國    97    年    12    月    17    日
                                      書記官  劉  清  洪
【附記】
民事訴訟法第466條之1：
(1)對於第二審判決上訴，上訴人應委任律師為訴訟代理人。但上
  訴人或其法定代理人具有律師資格者，不在此限。
(2)上訴人之配偶、三親等內之血親、二親等內之姻親，或上訴人
  為法人、中央或地方機關時，其所屬專任人員具有律師資格並
  經法院認為適當者，亦得為第三審訴訟代理人。
民事訴訟法第466條之2：
  上訴人無資力委任訴訟代理人者，得依訴訟救助之規定，聲請
  第三審法院為之選任律師為其訴訟代理人。


司法院資訊處製作；財團法人民間司法改革基金會備份。
